ACORDAO-COMPLETO-2433498

ACÓRDÃO 12066/2020 ATA 38/2020 - PRIMEIRA CÂMARA

VISTOS, relatados e discutidos estes autos de processo de aposentadoria de servidor do Senado Federal,
ACORDAM os Ministros do Tribunal de Contas da União, reunidos em sessão da Primeira Câmara, diante das razões expostas pelo relator e com fundamento na Constituição Federal, art. 71, III e IX, e na Lei 8.443/1992, arts. 1º, V, e 39, II, em:
9.1. considerar ilegal a concessão de aposentadoria à sra. Maria Ignez Cavalcanti de Souza e negar registro ao respectivo ato;
9.2. dispensar a devolução dos valores indevidamente recebidos de boa-fé pela interessada, nos termos do Enunciado 106 da Súmula de Jurisprudência desta Corte;
9.3. determinar ao Senado Federal que adote as seguintes providências, sob pena de responsabilidade solidária da autoridade administrativa omissa:
9.3.1. dê ciência do inteiro teor desta deliberação à sra. Maria Ignez Cavalcanti de Souza no prazo de quinze dias e faça juntar o comprovante de notificação a estes autos nos quinze dias posteriores;
9.3.2. faça cessar, no prazo de quinze dias, os pagamentos decorrentes do ato impugnado;
9.3.3. informe, no prazo de quinze dias, o valor pago para a interessada a título de "quintos" na data da publicação da Lei 9.527/1997, que os transformou em vantagem pessoal nominalmente identificada, e esclareça os fundamentos legais para as alterações dos valores pagos desde então;
9.3.4. alerte a interessada de que o efeito suspensivo proveniente da interposição de eventuais recursos, caso não providos, não a exime da devolução dos valores indevidamente percebidos após a notificação.

PESSOAL. APOSENTADORIA. VANTAGEM DECORRENTE DO EXERCÍCIO DE FUNÇÃO COMISSIONADA. EC 20/1998. "QUINTOS".

Primeira Câmara

Senado Federal.

3. Interessados/Responsáveis:
3.1. Interessado: Maria Ignez Cavalcanti de Souza (XXX.432.521-XX).

13.1. Ministros presentes: Walton Alencar Rodrigues (Presidente), Benjamin Zymler (Relator), Bruno Dantas e Vital do Rêgo.
13.2. Ministros-Substitutos presentes: Augusto Sherman Cavalcanti e Weder de Oliveira.

BENJAMIN ZYMLER

Adoto como relatório a bem lançada instrução a cargo da Secretaria de Fiscalização de Pessoal (Sefip) , acolhida pelo representante do Ministério Público junto ao Tribunal de Contas da União (MPTCU) :
"INTRODUÇÃO
Trata-se de ato inicial de concessão de aposentadoria de Maria Ignez Cavalcanti de Souza, ex-servidora do Senado Federal.
O ato foi submetido, para fim de registro, à apreciação do Tribunal de Contas da União (TCU) , de acordo com o art. 71, inciso III, da Constituição Federal. O cadastramento e a disponibilização ao TCU ocorreram por intermédio do Sistema de Apreciação e Registro de Atos de Admissão e Concessões, na forma dos arts. 2º, caput e incisos I a VI, e 4º, caput, da Instrução Normativa - TCU 78/2018.
EXAME TÉCNICO
O presente ato constava inicialmente do TC Processo 008.942/2014-5, no âmbito do qual foi prolatado o Acórdão 3824/2020-TCU-Primeira Câmara, relatado pelo Ministro Walton Alencar Rodrigues, que determinou seu destaque para oitiva da interessada em razão do recebimento da vantagem denominada 'opção', em observância ao entendimento firmado por meio do Acórdão 587/2011-TCU-Plenário (peça 3) . 
Sobre o tema, a jurisprudência do TCU se firmou no sentido de que é vedado o pagamento das vantagens oriundas do art. 193 da Lei 8.112/1990, inclusive o pagamento parcial da remuneração do cargo em comissão ('opção') , aos servidores que implementaram os requisitos de aposentadoria após 16/12/1998, data de publicação da Emenda Constitucional 20, que limitou o valor dos proventos à remuneração do cargo efetivo no qual se deu a aposentadoria (Acórdão 1599/2019-TCU-Plenário, Relator: Ministro Benjamin Zymler) .
Em resposta à oitiva (peça 4) , a interessada apresentou, por meio de seu advogado, a defesa constante da peça 7. 
Em suma, a defesa alega que a supressão da vantagem Opção resultaria em afronta aos princípios da irredutibilidade salarial e da segurança jurídica. Alega ainda a impossibilidade da aplicação retroativa de nova jurisprudência pelo TCU. 
Sobre o primeiro ponto, o argumento não merece acolhida, uma vez que o postulado da irredutibilidade salarial pressupõe serem os pagamentos legais, o que não ocorre no caso em exame. 
Quanto à segurança jurídica e irretroatividade da aplicação de novo entendimento pelo TCU, as alegações não merecem prosperar, uma vez que os atos de aposentadoria têm natureza de atos complexos, só se aperfeiçoando com o registro desta Corte de Contas. Logo, o longo decurso de prazo não tem o condão de tornar legais os atos eivados de vícios. O decurso do prazo leva tão somente à obrigatoriedade da instauração do contraditório, o que foi observado no caso em tela. 
Destarte, cabe considerar ilegal a presente concessão. 
CONCLUSÃO
Em razão do exposto, tendo em vista o pagamento ilegal da vantagem referente à Opção, cabe considerar ilegal o ato em epígrafe.  
Destaque-se que a análise deste processo levou em conta os dispositivos da Resolução TCU 315/2020.
PROPOSTA DE ENCAMINHAMENTO
Ante o exposto, conforme o preceituado no artigo 71, inciso III, da Constituição Federal de 1.988; c/c os artigos. 1º, inciso V, e 39, inciso II, da Lei 8.443/92, c/c os artigos 1º, inciso VIII, 260, § 1º, do Regimento Interno/TCU, e tomando por base as informações prestadas pelo órgão de controle interno e as verificações feitas pela unidade técnica, na forma prevista no artigo 260, caput, do Regimento Interno-TCU, propõe-se:
1.1. considerar ilegal e recusar o registro do ato inicial de aposentadoria de Maria Ignez Cavalcanti de Souza (CPF: XXX.432.521-XX) ;
1.2. determinar ao Senado Federal, com fundamento no art. 4º, inciso I, da Resolução TCU 315/2020, que: 
1.2.1. faça cessar os pagamentos decorrentes do ato impugnado, comunicando ao TCU, no prazo de quinze dias, as providências adotadas, nos termos dos art. 262, caput, do Regimento Interno do TCU, 8º, caput, da Resolução - TCU 206/2007; 
1.2.2. cadastre no Sistema e-Pessoal, no prazo de 30 dias, com fulcro no art. 19, § 3º, da IN 78/2018 do TCU, novo ato de aposentadoria escoimado da irregularidade verificada;
1.2.3. informe à interessada o teor do acórdão que for prolatado, alertando-a de que o efeito suspensivo proveniente de eventual interposição de recurso junto ao TCU não a exime da devolução dos valores indevidamente percebidos após a notificação, em caso de não provimento desse recurso;
1.2.4. encaminhe ao TCU, no prazo de trinta dias, comprovante da data de ciência da inativa, no termos do art. 4º, § 3º, da Resolução - TCU 170/2004."
É o relatório.

Elaine Cristina Gomes (OAB/DF26.873) e outros

Procuradora-Geral Cristina Machado da Costa e Silva.

PESSOAL. APOSENTADORIA. INCLUSÃO, NOS PROVENTOS DE APOSENTADORIA, DE VANTAGEM ALUSIVA AO EXERCÍCIO DE FUNÇÃO COMISSIONADA. EC 20/1998. IMPOSSIBILIDADE. ILEGALIDADE E NEGATIVA DE REGISTRO. DISPENSA DE DEVOLUÇÃO DOS VALORES INDEVIDAMENTE RECEBIDOS DE BOA-FÉ. "QUINTOS". VARIAÇÃO NO VALOR DA VANTAGEM PAGO DESDE O MOMENTO DA APOSENTADORIA. DETERMINAÇÕES.

APOSENTADORIA (APOS)

Secretaria de Fiscalização de Pessoal (SEFIP).

Trata-se de processo de aposentadoria de servidora do Senado Federal.
2. Cumpre registrar que o ato ora em exame constava do TC Processo 008.942/2014-5, da relatoria do Ministro Walton Alencar Rodrigues, mas foi destacado (Acórdão 3824/2020-TCU-Primeira Câmara) para que fosse realizada a oitiva prévia da interessada, sra. Maria Ignez Cavalcanti de Souza sobre a percepção da vantagem "opção" (retribuição pelo exercício de função comissionada, paga de forma parcial) , uma vez que a interessada implementou os requisitos de aposentadoria após o advento da EC 20/1998.
3. Ouvida, a inativa, por meio de seu representante legal, invocou os princípios da segurança jurídica, do direito adquirido e da irredutibilidade salarial, bem assim a vedação de aplicação retroativa de nova jurisprudência.
4. A Sefip, acompanhada pelo MPTCU, rechaçou os argumentos da sra. Maria Ignez Cavalcanti de Souza e propôs fosse considerada ilegal a presente concessão. 
5. Assiste razão aos pareceres.
6) . A interessada somente implementou os requisitos para aposentadoria em 2012, ou seja, mais de treze anos após a promulgação da EC 20/1998, a qual limitou o valor dos proventos à última remuneração do cargo efetivo recebida pelo servidor:
 "Art. 40. Aos servidores titulares de cargos efetivos da União, dos Estados, do Distrito Federal e dos Municípios, incluídas suas autarquias e fundações, é assegurado regime de previdência de caráter contributivo e solidário, mediante contribuição do respectivo ente público, dos servidores ativos e inativos e dos pensionistas, observados critérios que preservem o equilíbrio financeiro e atuarial e o disposto neste artigo. [Redação dada pela Emenda Constitucional 41]
............................................................................................................................................
§ 2º Os proventos de aposentadoria e as pensões, por ocasião de sua concessão, não poderão exceder a remuneração do respectivo servidor, no cargo efetivo em que se deu a aposentadoria ou que serviu de referência para a concessão da pensão. [Redação dada pela Emenda Constitucional 20]"
3. Ora, a inclusão da "opção" no benefício - parcela sobre a qual não incide contribuição previdenciária, diga-se de passagem - eleva os proventos da ex-servidora a um patamar superior ao da remuneração a que faria jus na atividade, pelo exercício de seu cargo efetivo, hipótese expressamente vedada pelo comando constitucional.
4. Veja-se que o princípio da irredutibilidade salarial, para o servidor público, tem como pressuposto a percepção de remuneração nos moldes do ordenamento jurídico. Uma vez verificada a desconformidade entre os pagamentos e as normas de regência, deve o Tribunal de Contas da União negar registro ao ato de aposentadoria e às despesas dele decorrentes. 
5. Não há que se falar em princípio da segurança jurídica antes do registro do ato de aposentadoria.
6. Tampouco existe direito adquirido à determinada interpretação, o que fica muito claro no seguinte precedente do Supremo Tribunal Federal (grifos acrescidos) :
"EMENTA: MANDADO DE SEGURANÇA. ACÓRDÃO DO TRIBUNAL DE CONTAS DA UNIÃO. REEXAME DE ATO DE APOSENTADORIA PARA O FIM DE EXCLUSÃO DE PARCELA CONSIDERADA ILEGAL. POSSIBILIDADE. MUDANÇA DE INTERPRETAÇÃO DA LEI. INEXISTÊNCIA DE DIREITO ADQUIRIDO. 1. O que regula os proventos da inatividade é a lei (e não sua interpretação) vigente ao tempo em que o servidor preencheu os requisitos para a respectiva aposentadoria (Súmula 359/STF) . Somente a lei pode conceder vantagens a servidores públicos. 2. Inexiste direito adquirido com fundamento em antiga e superada interpretação da lei. 3. Não há que se falar em segurança jurídica porque: a) a aposentadoria do impetrante data de 2004, sendo de 2001 a mudança de interpretação da lei de regência do caso; b) o ato de aposentadoria do autor ainda não foi registrado pelo TCU; c) o entendimento anterior jamais foi aplicado pela Corte de Contas quanto ao impetrante; d) a determinação para o reexame da aposentadoria do autor ocorreu menos de dois anos depois da concessão do benefício previdenciário, não se podendo invocar transcurso de prazo decadencial de cinco anos. 4. Segurança denegada."  (MS 26.196, Relator Ministro Ayres Britto, julgado em 18/11/2010 pelo Tribunal Pleno - grifos acrescidos) 
7. Registro que o Acórdão 2076/2005-TCU-Plenário, embora tenha estabelecido como condição para a percepção da vantagem prevista no art. 193 da Lei 8.112/1990 apenas o implemento dos requisitos temporais ali previstos até a data de sua revogação (18/1/1995) , ainda que não satisfeitos os requisitos de aposentadoria, não tratou da situação específica dos servidores que implementaram os requisitos de aposentadoria após o advento da EC 20/1998, que vedou o pagamento de proventos em valores superiores à remuneração do cargo efetivo. E, ainda que o tivesse feito, não poderia impedir que este Tribunal evolua em seu entendimento e dê cumprimento a um mandamento constitucional. 
8. Essa mesma questão, a propósito, motivou no âmbito desta Corte a prolação do Acórdão 1599/2019-TCU-Plenário, oportunidade em que o Tribunal houve por bem (item 9.4) :
"firmar entendimento de que é vedado o pagamento das vantagens oriundas do art. 193 da Lei 8.112/1990, inclusive o pagamento parcial da remuneração do cargo em comissão ('opção') , aos servidores que implementaram os requisitos de aposentadoria após 16/12/1998, data de publicação da Emenda Constitucional 20, que limitou o valor dos proventos à remuneração do cargo efetivo no qual se deu a aposentadoria".
9. No caso concreto, a interessada passou a receber, ao se inativar, R$ 1.884,86 a mais que sua remuneração do cargo efetivo.
10. Além disso, verifico que as rubricas relativas aos "quintos" pagas à servidora inativa vêm sofrendo majoração desde sua inativação. Consta do formulário Sisac o valor de R$ 5.173,87 a título de 5/5 de FC 6, em rubrica única.
11. Contudo, atualmente, o valor total dessa vantagem pessoal nominalmente identificada (VPNI) é de R$ 6.920,39, sendo R$ 3.421,60 de VPNI de função comissionada, stricto sensu, R$ 2.215,90 de VNPI de GAL e R$ 1.282,89 de VPNI de PL. 
12. Ora, os "quintos"/"décimos" incorporados foram transformados em VPNI pela Lei 9.527/1997 e deveriam ser majorados apenas em razão dos reajustes gerais (grifos acrescidos) :
"Art. 15. Fica extinta a incorporação da retribuição pelo exercício de função de direção, chefia ou assessoramento, cargo de provimento em comissão ou de Natureza Especial a que se referem os arts. 3º e 10 da Lei nº 8.911, de 11 de julho de 1994.
§ 1º A importância paga em razão da incorporação a que se refere este artigo passa a constituir, a partir de 11 de novembro de 1997, vantagem pessoal nominalmente identificada, sujeita exclusivamente à atualização decorrente da revisão geral da remuneração dos servidores públicos federais."
13. Ora, não há revisão geral da remuneração dos servidores públicos desde a Lei 10.697/2003, mas apenas reajustes específicos para as diversas categorias. Ainda que os "quintos" integrem a remuneração dos servidores que a eles fazem jus, a sistemática estabelecida por lei limita o reajustamento da parcela às atualizações decorrentes de revisão geral. Desse modo, não há espaço legal para o reajustamento dessa vantagem para uma ou outra categoria de servidor. 
14. Contudo, considerando que a servidora não foi ouvida sobre esse ponto e que eventual irregularidade no pagamento dos "quintos" pode ter ocorrido apenas posteriormente à concessão da aposentadoria, deve-se determinar ao Senado Federal que informe todas as variações no valor da VPNI da servidora desde a publicação da Lei 9.527/1997 e os respectivos fundamentos legais.
Diante do exposto, VOTO por que o Tribunal adote a deliberação que ora submeto a este colegiado.
TCU, Sala das Sessões Ministro Luciano Brandão Alves de Souza, em 27 de outubro de 2020.
BENJAMIN ZYMLER 
Relator